臺灣臺中地方法院刑事判決　　　　　　　　　　　　　九十一年度訴字第一○六號
　　公　訴　人　臺灣臺中地方法院檢察署檢察官
　　被　　　告　丙○○
　　被　　　告　辛○○
　　選任辯護人　常照倫
右被告等因偽造有價證券等案件，經檢察官提起公訴（八十八年度偵續字第二六五號
），本院判決如左：
    主  文
丙○○、辛○○均無罪。
    理  由
一、公訴意旨略以：被告庚○○（俟到案後另行審結）、丙○○原係夫妻，庚○○、
    告訴人己○○係堂兄弟，並共同投資房地產，緣案外人賴榮華、何登茂等，於民
    國八十五年間，在坐落於臺中市○○段第六五九、六五九之一地號二筆土地上建
    屋，因資金不足，由庚○○、丙○○夫妻承接，二人即邀己○○投資約新臺幣（
    下同）六百萬元，因庚○○在銀行已經是拒絕往來戶，信用不良，所以將上述土
    地信託登記在丙○○之弟丁○○名下，並變更房屋起造人名義為己○○，嗣又將
    完工之建築物門牌號碼為臺中市○○區○○路一五四巷五七弄六號、六之一號房
    屋二間，登記於己○○名下，因當時丙○○、庚○○、己○○投資之房地產不止
    一處，為圖資金週轉靈活，遂決定向臺中市第二信用合作社水湳分社（以下簡稱
    二信水湳分社）辦理銀行之建築融資貸款，每間貸款六百萬元，二間共計貸款一
    千二百萬元。八十六年九月中旬，庚○○、丙○○因投資臺中市五中巷之某筆土
    地，因只差購買某筆建築線土地，即可辦理抵押貸款，惟急需要籌措三百萬元支
    付購買建築線之資金，卻苦於無錢週轉、支付，思己○○正要辦理上述建築融資
    貸款，認有機可乘，竟起歹念，庚○○、丙○○夫妻為受己○○委託處理貸款事
    務之人，竟意圖損害本人之利益，與被告辛○○勾結，基於共同之犯意聯絡，趁
    己○○親自前往二信水湳分社辦理上述貸款對保時，丙○○、庚○○夫妻即假藉
    作為本件擔保借款之用，要求己○○簽發僅記載姓名及住址之空白本票二張，並
    以該本票上之金額需待銀行核定貸款金額後，再由渠等代己○○填上金額為由，
    要求己○○簽立受任人為庚○○之委任書。己○○不疑有詐，均依丙○○、庚○○之要求而簽名，嗣於對保後數日，丙○○即帶代書即被告辛○○至己○○所住
    嘉義市之家中，並向己○○介紹辛○○係二信水湳分社之經理（實際已經離職從
    事代書），姓名為賴旺，並由辛○○拿出二份契約書（檢察官誤載為一份），偽
    稱係銀行借款契約書（實為抵押權設定同意書，下稱系爭二胎抵押權設定契約書
    二紙），要己○○簽名，己○○不疑有詐，未詳閱該契約書內容，即在借款人欄
    簽名。丙○○、辛○○於己○○簽名後隨即離開，未幾二人又折返己○○住處，
    向己○○表示需要印章，以便辦理貸款事宜，己○○遂又將印章交付二人。庚○○、丙○○、辛○○取得上述資料後，即在上述二張空白本票上偽填金額各為一
    百五十萬元，發票日為八十六年十月九日，到期日為八十七年一月九日等文字（
    下稱系爭本票二紙），再持此二張本票向賴文章借款，並蓋己○○之印鑑在抵押
    權設定契約書上，持向地政機關辦理抵押權登記，明知為不實之事項，而使公務
    員登載於掌管之土地登記簿上，以抵押權人賴文章之名義在該二間房屋設定第二
    順位，金額三百萬元之抵押權，致生損害於地政機關土地管理之正確性，嗣該五
    中巷之土地因最後一位地主不願出售，致全部土地不完整，無法出售他人，致庚○○、丙○○夫妻資金週轉不靈，未能按期清償該三百萬元之借款、利息，致債
    權人賴文章以上開本票向臺灣嘉義地方法院聲請本票強制執行之裁定獲准後，進
    而查封拍賣己○○所有坐落於嘉義市○○街十九之一號之房屋，致生損害於己○○之財產。而認被告丙○○、庚○○、辛○○共同涉犯刑法第二百零一條第二項
    、第一項、第二百十六條、第二百十條、第二百十四條、第三百四十二條第一項
    之偽造有價證券、偽造文書、背信等罪嫌云云。
二、按犯罪事實應依證據認定之，無證據不得推定其犯罪事實。又不能證明被告犯罪
    者，應諭知無罪之判決，刑事訴訟法第一百五十四條、第三百零一條第一項分別
    定有明文。又認定不利於被告之事實，須依積極證據，苟積極證據不足為不利於
    被告事實之認定時，即應為有利於被告之認定，更不必有何有利之證據；又告訴
    人之告訴，係以使被告受刑事訴追為目的，是其陳述是否與事實相符，仍應調查
    其他證據以資審認（最高法院三十年上字第八一六號、五十二年台上字第一三○○號判例參照）。
三、本件公訴人認被告丙○○、辛○○涉犯刑法第二百零一條第二項、第一項、第二
    百十六條、第二百十條、第二百十四條、第三百四十二條第一項之偽造有價證券
    、偽造文書、背信等罪嫌，無非以被告等之上開犯行：業據被害人己○○指訴歷
    歷，核與證人戊○○證述相符，且有上述本票二紙、抵押權設定契約書、己○○
    在收到賴文章以本票向法院聲請裁定時丙○○表示會妥善處理之書面傳真資料（
    八十七年三月十一日）、庚○○與戊○○之對話譯文等影本附卷可稽，且被告丙○○承認上述書面傳真資料是其傳真與己○○，資料中第二點又寫到「‧‧‧‧
    及本票交回，並同時撤封（忠義街十九號）」，足證該傳真資料確係回應因該三
    百萬元抵押貸款利息未付，導致己○○之不動產遭債權人賴文章聲請查封之事，
    以常理判斷，如果告訴人己○○之前確有同意該向賴文章所借三百萬元之二胎抵
    押貸款，則在收到賴文章以上述本票聲請法院之裁定，向丙○○質問，丙○○表
    示會妥善處理而將處理方法以書面傳真己○○時，所記載之內容應係本件三百萬
    之貸款，而不是上述一千二百萬元之建築融資貸款，惟在上述傳真資料上，卻不
    見任何與賴文章向所借三百萬元抵押貸款之記載，只見記載之貸款仍係上述建築
    融資貸款本金二間房屋各六百萬元，及利息五十萬元，足證當時被告丙○○猶想
    掩飾該三百萬元貸款之真相；且被告丙○○、辛○○、丁○○等對於簽署本票及
    委託書之時間先後、地點、金額由何人填寫等等均有諸多矛盾之處，是被告丙○○、辛○○等所辯顯然均為事後卸責之詞，均不足採信等語，為其主要論據。訊
    據被告丙○○、辛○○二人固不否認有上揭貸款情事，惟堅決否認有何公訴人所
    指之犯行，均辯稱：告訴人己○○於簽立系爭本票二紙及系爭二胎抵押權設定契
    約書二紙時，確已事先知悉借款之用途，且簽署地點均係在告訴人嘉義之家中，
    告訴人稱其簽署時，系爭本票二紙及系爭二胎抵押權設定契約書二紙之內容均係
    空白，其以為係供作貸款一千二百萬元之用，並不知悉確實用途，僅係為規避其
    責任，且借得之貸款三百萬元，係用於購買告訴人參與投資之五中巷土地，伊等
    實無公訴人所指之偽造有價證券等犯行等語。
四、經查：(1)公訴人雖以上揭舉證，推論被告等之犯行明確云云，然查，證人戊○○
    係告訴人之胞兄，誼屬至親，且其均未親眼見聞並參與告訴人貸款及簽署系爭本
    票二紙、二胎抵押權設定契約書二紙之過程，其證詞之可信度已有可疑。又公訴
    人以：己○○在收到賴文章以本票向法院聲請裁定時丙○○表示會妥善處理之書
    面傳真資料（八十七年三月十一日）中第二點寫到「‧‧‧‧及本票交回，並同
    時撤封（忠義街十九號）」，以常理判斷，如果告訴人己○○之前確有同意該向
    賴文章所借三百萬元之二胎抵押貸款，則在收到賴文章以上述本票聲請法院之裁
    定，向丙○○質問，丙○○表示會妥善處理而將處理方法以書面傳真己○○時，
    所記載之內容應係本件三百萬之貸款，而不是上述一千二百萬元之建築融資貸款
    ，惟在上述傳真資料上，卻不見任何與賴文章向所借三百萬元抵押貸款之記載，
    只見記載之貸款仍係上述建築融資貸款本金二間房屋各六百萬元，及利息五十萬
    元，足證當時被告丙○○猶想掩飾該三百萬元貸款之真相，而推論被告等人確有
    告訴人所指之犯行云云，然查上揭傳真函，被告丙○○坦承係伊所傳真無誤，而
    其上所記載之時間為：１１．０３－９８  ２３：３９，對於實際傳真之時間，
    被告丙○○及告訴人均認為係八十七年三月十一日傳真無訛（見本院九十一年五
    月三十日調查筆錄），惟本件債權人賴文章以告訴人己○○為相對人向臺灣嘉義
    地方法院聲請本票准許強制執行獲准後，該法院送達給告訴人之裁定，係由被告
    之妻於八十七年三月十二日代為收受（見八十八年度自字第三五三號判決及本院
    卷附之送達證書影本一份），則於八十七年三月十一日之時，告訴人尚未收到法
    院之裁定，其應不可能向被告丙○○質詢該裁定之事，丙○○更無從為圖隱瞞真
    相而以該傳真答覆所問，是公訴人以該傳真函之內容遽以推論被告等之犯行，已
    失其所本，理由亦屬牽強。(2)有關本件借款之用途告訴人己○○確實知悉並經其
    同意後始簽發系爭本票二紙及二胎抵押權設定契約書二紙，而告訴人係於二信水
    湳分社當場簽立六百萬元之借據各一紙並辦妥一千二百萬元貸款之對保後，系爭
    本票二紙及二胎抵押權設定契約書二紙，在先經證人丁○○簽署後（丁○○簽署
    時本票金額已記載為各一百五十萬元，二胎抵押權設定契約書記載為擔保權利總
    金額為各一百八十萬元），再由被告等人帶至嘉義告訴人之家中由被告簽署，在
    告訴人簽署時，前揭一千二百元之貸款業已確定，且系爭本票二紙及二胎抵押權
    設定契約書二紙之內容業已記載清楚，方由告訴人簽署等情，業經被告辛○○、
  丙○○於偵訊中及本院審理時陳述明確，核與證人丁○○於偵訊中及本院審理時
    到庭證述之情節相符，且被告辛○○、丙○○、庚○○（俟到案後另行審結）及
    證人丁○○於本院八十八年度自字第三五三號被告己○○誣告案件中於不同庭期
    中到庭陳述之情節亦互核相符（本院八十八年度自字第三五三號判決參照），足
    見被告等辯稱告訴人在簽署系爭本票二紙及二胎抵押權設定契約書二紙時，已明
    確知悉借款之用途等情，尚非無據，相較之下，告訴人指訴之真實性已有可疑。
    (3)告訴人於偵訊中及本院審理時均一再強調系爭本票二紙、委託書一張及六百萬
    元借據二紙均係在二信水湳分社用同一支筆所簽署的，並非如被告等陳稱系爭本
    票二紙係在對保後到告訴人家中簽署等語，其於八十八年度偵字第五一四七號偵
    查時指稱：本票上我的姓名地址是在水湳分社寫的（見該卷第四九頁）；（為何
    本票上的黑色原子筆的筆跡和在二個的借據藍色原子筆筆跡會不同？）我確定同
    時在二信寫的，是同一枝筆寫的（見該卷第一九五頁反面），在本院九十一年五
    月三十日調查時陳稱：（本票在何處簽的？）在二信簽的，在二信我總共簽本票
    二張、委託書一張、二信貸款的借據一份（二張）等語。然經本院本院命告訴人
    及被告提出之借據原本二紙、約定書一紙及系爭本票原本二紙（業已發還，影本
    附卷，且借據係藍色原子筆書寫，彩色影本二紙附於八十八年度偵字第五一四七
    號偵查卷宗第一○二、一○三頁），並依職權向臺中市中興地政事務所調閱系爭
    二胎抵押權設定契約書原本二紙，經本院當庭勘驗，結果顯示：告訴人簽署系爭
    本票二紙、約定書一紙及系爭二胎抵押權設定契約書二紙係用黑色原子筆所書寫
    ，其上之字跡，無論筆劃粗細、顏色深淺均極為相似，與被告等人辯稱告訴人係
    同一時、地所寫就較為相符，而本院另勘驗借據二紙，其上告訴人之簽名，係以
    藍色原子筆所為，其上之字跡，在墨色上系爭本票二紙乃為黑色；而借據二紙則
    為藍色，毋庸經送鑑定，一般人以肉眼觀之均可明顯知悉二者之墨色不同，應非
    同一支筆所寫就，此與告訴人指稱系爭本票二紙及借據二紙均係同時在二信水湳
    分社以同一支筆寫就，明顯不同，是告訴人指訴被告丙○○在二信辦理貸款時，
    在對保後，蓄意向其諉稱貸款金額尚未核貸下來，故趁機要求其同時簽立未載明
    金額之系爭本票二紙，顯有重大之瑕玼，難謂與事實相符。(4)另證人即當初辦理
    告訴人先前向二信水湳分社貸款一千二百萬元及對保事宜之該社行員乙○○、甲○○於本院審理時到庭結證稱：（提示二信借款約定書是否是你們辦理對保的？
    ）前往辦理對保的是乙○○，經辦是甲○○；（立約定書人是己○○，當時對保
    時己○○是否在現場？蓋章的是否是他本人？）我們對保一般是先審核借款人的
    信用、資力、擔保品等，審核好了後，會通知借款人到場。我們審核對保人的個
    人資料後，由己○○提出印章由我們幫他蓋章，當時己○○有在現場，我們讓他
    當場看過後，他自己拿出印章的由我們幫他蓋章。當時對保時，在現場的人員有
    我只記得有己○○，經辦人員甲○○及我三人，因為己○○是到我們二信的貸款
    部辦理的；（當時己○○簽署那些文件？）當時己○○同時親自簽署借據．．．
    等，我們貸款核定下來各為六百萬元共一千二百萬元，當時沒有簽立本票，信用
    貸款才要簽立本票，房貸不簽立本票；（當時告訴人有無簽立提示之委託書及本
    票一百五十萬元二張？）他沒有簽立；（對保時，己○○是否確定知悉核定下來
    金額各為六百萬元，共一千二百萬元？）告訴人己○○一定知道的；（對保時，
    核貸金額是否已經確定？）對保時，核貸金額均已確定，己○○應該都知道，才
    會來對保；（當時有無告知己○○須另簽立本票或是將來要補簽立本票？）沒有
    ，己○○也沒有問我們要不要簽立本票等語（見本院九十一年七月二十五日調查
    筆錄）。由證人之證詞以觀，告訴人指稱被告丙○○帶同伊至二信水湳分社辦理
    對保時，在其先簽署借據等相關證件後，向其表示因貸款金額尚未核貸下來，故
    同時要求其先簽立空白之系爭本票二紙，故其簽立系爭本票二紙時，誤以為係供
    向二信水湳分社貸款一千二百萬元貸款云云，自與常情不符，顯不足採；再者，
    告訴人於貸款一千二百萬元貸款時，業已曾簽立過擔保權利金額各為本金最高限
    額七百二十萬元之抵押權設定契約書二紙（見本院卷附補充告訴理由狀（三）證
    十二），且已經對保程序，則依常情，告訴人又於被告等人要求下再次簽立系爭
    二胎抵押權設定契約書二紙，怎有不起疑心之理？又豈有如告訴人所稱當時其受
    被告等人誑稱系爭二胎抵押權設定契約書二紙為「銀行借款契約書」方於未加詳
    閱之下遽以簽署之理？
五、綜上所述，本件告訴人之指訴，存有重大之瑕玼，又告訴人雖另提出諸多證據及
    質疑（如錄音譯本、委託書等），用以推論被告等之犯行，然本院審酌告訴人其
    餘舉證，均非屬直接證據，均無從直接證明被告等之犯行，是被告丙○○、辛○○二人上揭所辯，應屬可信，本件公訴人所舉之證據，均不足以證明被告確有如
    公訴人所指之刑法第二百零一條第二項、第一項、第二百十六條、第二百十條、
    第二百十四條、第三百四十二條第一項偽造有價證券、偽造文書、背信等罪之犯
    行，此外，本院復查無任何積極事證足認被告有何公訴人所指之上揭諸犯行，依
    照首揭法條及判例意旨，不能證明被告丙○○、辛○○二人犯罪，依法應諭知被
    告丙○○、辛○○二人無罪之判決。
六、被告庚○○俟到案後另行審結。
據上論斷，應依刑事訴訟法第三百零一條第一項，判決如主文。
本案經檢察官李斌到庭執行職務。
中      華      民      國    九十一    年      九      月      三      日
                              臺灣臺中地方法院刑事第六庭
                                  審判長法  官  梁 堯 銘
                                        法  官  許 旭 聖
                                        法  官  洪 堯 讚
右正本證明與原本無異。
如不服本判決，應於判決送達後十日內向本院提出上訴狀，上訴於臺灣高等法院臺中
分院( 須附繕本 )。
                                        書記官
中    華    民    國      九十一      年       九      月     三    日
